ACORDAO-COMPLETO-2367729

ACÓRDÃO 3170/2020 ATA 7/2020 - PRIMEIRA CÂMARA

VISTOS, relatados e discutidos estes autos de tomada de contas especial, instaurada pelo Instituto Nacional de Colonização e Reforma Agrária (Incra) , em desfavor do Sr. Edson Barros Costa Júnior, prefeito de Olinda Nova do Maranhão/MA na gestão 2013-2016, em face da omissão no dever de prestar contas dos recursos do Convênio CRT/MA 022002/2011, Siconv 759553/2011, cujo objeto foi a implantação de estradas vicinais em projetos de assentamento no município;
ACORDAM os Ministros do Tribunal de Contas da União, reunidos em sessão de 1ª Câmara, ante as razões expostas pelo Relator, em:
9.1. considerar revel, para todos os efeitos, o Sr. Edson Barros Costa Junior, nos termos do art. 12, § 3º, da Lei 8.443/1992;
9.2. julgar irregulares as contas do Sr. Edson Barros Costa Junior, com fundamento nos arts. 1º, inciso I, 16, inciso III, alínea “c” da Lei 8.443/1992, condenando-o, com base nos arts. 19, caput, e 23, inciso III, da mesma Lei, ao pagamento da quantia de R$ 61.063,02 (sessenta e um mil, sessenta e três reais e dois centavos) , com a fixação do prazo de quinze dias, a contar da notificação, para comprovar perante o Tribunal (art. 214, inciso III, alínea “a”, do Regimento Interno) , o recolhimento da dívida aos cofres do Instituto Nacional de Colonização e Reforma Agrária, atualizada monetariamente e acrescida dos juros de mora, calculados a partir de 13/6/2014 até a data dos recolhimentos, na forma prevista na legislação em vigor;
9.3. aplicar ao Sr. Edson Barros Costa Junior, com fundamento no art. 19, caput, da Lei 8.443/1992, multa prevista no art. 57 da mesma Lei, c/c art. 267 do Regimento Interno do TCU, no valor de R$ 25.000,00 (vinte e cinco mil reais) , fixando-lhe o prazo de quinze dias, a contar da notificação, para que comprove, perante este Tribunal, o recolhimento da dívida aos cofres do Tesouro Nacional (art. 214, inciso III, alínea “a”, do RI/TCU) , atualizada monetariamente desde a data deste Acórdão até a data do efetivo recolhimento, se for paga após o vencimento, na forma da legislação em vigor;
9.4. autorizar, desde logo, nos termos do art. 28, inciso II, da Lei 8.443/1992, a cobrança judicial das dívidas, caso não atendida as notificações;
9.5. determinar ao município de Olinda Nova do Maranhão/MA que restitua aos cofres do Instituto Nacional de Colonização e Reforma Agrária, em um prazo de 30 (trinta) dias após a notificação, o valor de R$ 14.530,96 (quatorze mil, quinhentos e trinta reais e noventa e seis centavos) , correspondente ao saldo na conta específica do Convênio CRT/MA Processo 022002/20011 – Siconv 759553/2011, sob pena de citação do município, em solidariedade com o atual prefeito;
9.6. remeter cópia deste Acórdão à Procuradoria da República no Estado do Maranhão, com fundamento no art. 12, inciso IV, da Lei 8.443/1992, c/c o § 7º do art. 209 do Regimento Interno do TCU, para o ajuizamento das ações civis e penais que considerar cabíveis.

Tomada de Contas Especial instaurada em face da omissão no dever de prestar contas de recursos de Convênio, cujo objeto foi a implantação de estradas vicinais em projetos de assentamento em município.

Primeira Câmara

Prefeitura Municipal de Olinda Nova do Maranhão/MA.

3. Responsável: Edson Barros Costa Junior (XXX.785.733-XX).

13.1. Ministros presentes: Walton Alencar Rodrigues (Presidente), Benjamin Zymler, Bruno Dantas e Vital do Rêgo.
13.2. Ministros-Substitutos presentes: Augusto Sherman Cavalcanti (Relator) e Weder de Oliveira.

EDSON BARROS COSTA JÚNIOR

AUGUSTO SHERMAN

Adoto como relatório a instrução da Secex/TCE (peça 12) , complementado pelo despacho à peça 16 e pelos pronunciamentos do titular da Secretaria (peça 21) e do representante do MP/TCU (peça 24) . Transcrição com ajustes de forma considerados pertinentes.
Instrução da Secex/TCE (peça 12) 
“INTRODUÇÃO
1.	 Trata-se de Tomada de Contas Especial instaurada pelo Instituto Nacional de Colonização e Reforma Agrária (Incra) , em desfavor do Sr. Edson Barros Costa Júnior (CPF XXX.785.733-XX) , prefeito do Município de Olinda Nova do Maranhão/MA, no período de 1/1/2013 a 31/12/2016, em razão da omissão no dever de prestar contas dos recursos do Convênio CRT/MA 022002/2011 – Siconv 759553/2011 (peça 3, p. 64-81) , firmado entre o Incra e a prefeitura do Município de Olinda Nova do Maranhão/MA, que tinha por objeto a implantação de 29,137 km de estradas vicinais, sendo: povoado 13 de Maio ao povoado Caranguejo (8,465 km) -  PA Olho D'água/13 de Maio, povoado Santa Rita ao povoado Conceição (12,99 km) - PCA Santa Rita, povoado Gameleira ao Povoado Santa Rita (7,681 km) - PCA Santa Rita, localizados no  referido município.
HISTÓRICO
2.	O convênio foi firmado no valor de R$ 652.614,57 à conta do concedente, e R$ 20.000,00 a título de contrapartida, totalizando R$ 672.614,57 (peça 3, p. 69) . Teve vigência inicial de 20/12/2011 a 31/8/2012 (peça 3, p. 79) , sendo posteriormente prorrogado para 31/3/2013 (peça 3, p. 116-118) , 31/8/2013 (peça 3, p. 157-159) , 31/12/2013 (peça 3, p. 182-184) , 31/5/2014 (193-195) e 31/12/2014 (peça 4, p. 18-20) .
3.	Os recursos foram liberados mediante as Ordens Bancárias 2012OB801001, de 4/7/2012, no valor de R$ 158.267,14 (peça 3, p. 112) , 2012OB802164, de 31/12/2012, no valor de R$ 230.447,32 (peça 3, p. 143) , e 2014OB800888, de 13/6/2014, no valor de R$ 263.900,11 (peça 4, p. 2) .
4.	O objeto do convênio foi fiscalizado pelo concedente, tendo sido emitidos três Relatórios de Vistoria Técnica (peça 3, p. 127-131 e 166-174, e peça 4, p. 7-13) . 	A terceira vistoria foi realizada dezembro de 2014 (peça 4, p. 7-13) , quando foi constatada a execução física de 90,64% do objeto, no valor de R$ 609.675,98, e apurado o saldo a ser restituído de R$ 61.063,02.
5.	Foi emitido despacho pelo setor de contabilidade da Superintendência Regional do Incra no Maranhão (peça 4, p. 34) informando que não foi apresentada a prestação de contas final.
6.	O Sr. Edson Barros costa Júnior foi notificado pelo Incra em 28/6/2017 acerca da necessidade de ressarcimento da quantia que lhe foi imputada em função das irregularidades constatadas na execução financeira do convênio (peça 4, p. 52 e 56) .
7.	Em razão do não saneamento das irregularidades apontadas e da não devolução dos recursos, instaurou-se Tomada de Contas Especial (peça 4, p. 81-88) . No relatório de TCE consta que o débito apurado foi de R$ 669.797,74, de responsabilidade do Sr. Edson Barros Costa Junior, prefeito do Município de Olinda Nova do Maranhão/MA, no período de 1/1/2013 a 31/12/2016 (peça 3, p. 146-156) , pois as liberações das segunda e terceira parcelas dos recursos ocorreram em 31/12/2012 (R$ 230.447,32 - peça 3, p. 143) e 13/6/2014 (R$ 263.900,11 - peça 4, p. 2) ; os 2°, 3°, 4° e 5° termos aditivos foram assinados pelo responsável (peça 3, p. 157-159, p. 182-184, e p. 193195, e peça 4, p. 18-20) .
8.	A Secretaria de Controle Interno/SG/PR atestou a existência de elementos fáticos e jurídicos que indicaram omissão no dever de prestar contas (peça 5, p. 2-4) . Após serem emitidos o Certificado de Auditoria, o Parecer do Dirigente e o Pronunciamento Ministerial pela irregularidade das contas (peça 5, p. 5-8 e 11) , o processo foi remetido a esse Tribunal.
9.	Na instrução inicial (peça 6) , analisando-se os documentos dos autos, concluiu-se pela necessidade de realização de audiência e citação do Sr. Edson Barros Costa Júnior. Abaixo constam as informações necessárias à caracterização da irregularidade.
Audiência
Irregularidade: omissão no dever de prestar contas dos recursos liberados do Convênio CRT/MA 022002/2011 (Siconv 759553/2011) , cujo prazo para apresentação expirou no dia 30/1/2015.
Conduta: omitir-se no dever de prestar contas dos recursos liberados do Convênio CRT/MA 022002/2011 (Siconv 759553/2011) , cujo prazo para apresentação expirou no dia 30/1/2015.
Dispositivos violados: parágrafo único do art. 70 da Constituição Federal; art. 145 do Decreto 93.872/1986; art. 56 da Portaria Interministerial MPOG/MF/CGU 127/2008 e Cláusula Décima Quinta do termo de convênio.
Citação
Qualificação do responsável: Edson Barros Costa Júnior (CPF XXX.785.733-XX) , prefeito do Município de Olinda Nova do Maranhão/MA, no período de 1/1/2013 a 31/12/2016.
Irregularidade: não comprovação da boa e regular aplicação dos recursos recebidos por força do Convênio CRT/MA  022002/2011 (Siconv 759553/2011) , em razão da omissão no dever de prestar contas, cujo prazo para apresentação expirou no dia 30/1/2015, bem como inexecução parcial do objeto no valor de R$ 61.063,02.
Dispositivos violados: parágrafo único do art. 70 da Constituição Federal; art. 145 do Decreto 93.872/1986; art. 56 da Portaria Interministerial MP/MF/MCT 127/2008; Cláusula Décima Quinta do termo de convênio.
Quantificação do débito:
	Valor
	Data da ocorrência
	Débito/Crédito

	R$ 158.267,14
	4/7/2012
	Débito

	R$ 230.447,32
	31/12/2012
	Débito

	R$ 263.900,11
	13/6/2014
	Débito

Valor total do débito atualizado até 4/9/2018: R$ 894.334,67.
Cofre para recolhimento: Instituto Nacional de Colonização e Reforma Agrária (Incra) .
Conduta: não comprovar a boa e regular aplicação dos recursos recebidos por meio do Convênio CRT/MA  022002/2011 (Siconv 759553/2011) , em razão da omissão no dever de prestar contas, cujo prazo para apresentação expirou no dia 30/1/2015, bem como inexecutar parcialmente o objeto, no valor de R$ 61.063,02, em recursos federais.
Nexo de causalidade: a omissão no dever de prestar contas do Convênio CRT/MA  022002/2011 (Siconv 759553/2011) , cujo prazo para apresentação expirou no dia 30/1/2015, resultou em presunção de dano ao Erário pelo valor total repassado de R$ 652.614,57. Além disso, a inexecução parcial do objeto resultou em prejuízo ao Erário no valor de R$ 61.063,02.
10.	Em cumprimento ao pronunciamento da unidade (peça 8) foi efetuada a citação do responsável. O Sr. Edson Barros Costa Júnior foi devidamente citado por meio do Ofício 1686/2018 (peça 9) , o qual foi devidamente recebido conforme AR (peça 10) .
11.	Transcorrido o prazo regimental, o responsável permaneceu silente, devendo ser considerado revel, nos termos do art. 12, §3º, da Lei 8.443/1992.
EXAME TÉCNICO
12.	Nos processos do TCU, a revelia não leva à presunção de que seriam verdadeiras todas as imputações levantadas contra o responsável, diferentemente do que ocorre no processo civil, em que a revelia do réu opera a presunção da verdade dos fatos narrados pelo autor. Dessa forma, a avaliação da responsabilidade do agente não pode prescindir da prova existente no processo ou para ele carreada.
13.	Ao não apresentar sua defesa, o responsável deixou de produzir prova da regular aplicação dos recursos sob sua responsabilidade, em afronta às normas que impõem aos gestores públicos a obrigação legal de, sempre que demandados pelos órgãos de controle, apresentarem os documentos que demonstrem a correta utilização das verbas públicas, a exemplo do contido no art. 93 do Decreto-Lei 200/67: “Quem quer que utilize dinheiros públicos terá de justificar seu bom e regular emprego na conformidade das leis, regulamentos e normas emanadas das autoridades administrativas competentes.”
14.	Mesmo as alegações de defesa não sendo apresentadas, considerando o princípio da verdade real que rege esta Corte, procurou-se buscar, em manifestações do responsável na fase interna desta Tomada de Contas Especial, se havia algum argumento que pudesse ser aproveitado a seu favor.
15.	No entanto, o responsável não se manifestou na fase interna, não havendo, assim, nenhum argumento que possa vir a ser analisado e posteriormente servir para afastar as irregularidades apontadas.
16.	Vale ressaltar que a pretensão punitiva do TCU, conforme Acórdão 1441/2016-TCU-Plenário, que uniformizou a jurisprudência acerca dessa questão, subordina-se ao prazo geral de prescrição indicado no art. 205 do Código Civil, que é de 10 anos, contado da data de ocorrência da irregularidade sancionada, nos termos do art. 189 do Código Civil, sendo este prazo interrompido pelo ato que ordenar a citação, a audiência ou a oitiva do responsável. No caso em exame, não ocorreu a prescrição, uma vez que a primeira liberação dos recursos ocorreu em 4/7/2012 e o ato de ordenação da citação ocorreu em 25/9/2018.
17.	Em se tratando de processo em que a parte interessada não se manifestou acerca das irregularidades imputadas, não há elementos para que se possa efetivamente aferir e reconhecer a ocorrência de boa-fé na conduta dos responsáveis, podendo este Tribunal, desde logo, proferir o julgamento de mérito pela irregularidade das contas, conforme nos termos dos §§ 2º e 6º do art. 202 do Regimento Interno do TCU (Acórdão 2064/2011-TCU-Primeira Câmara (relator: Ubiratan Aguiar) , 6.182/2011-TCU-1ª Câmara (relator: Weber de Oliveira) , 4.072/2010-TCU-1ª Câmara (Relator: Valmir Campelo) , 1.189/2009-TCU-1ª Câmara (Relator: Marcos Bemquerer) , 731/2008TCUPlenário (Relator: Aroldo Cedraz) .
18.	Dessa forma, o responsável deve ser considerado revel, nos termos do art. 12, §3º, da Lei 8.443/1992. Por conseguinte, propõe-se julgar as contas irregulares, com fundamento no art. 16, inciso III, alínea “a” da Lei 8.443/1992, com a aplicação das multas previstas no art. 57 e 58, inciso I, da Lei 8.443/1992, a primeira por conta do débito e a segunda por conta da ausência de justificativa para a não apresentação das contas no prazo devido.
19.       Como as multas acima referidas são mutuamente excludentes (com débito/sem débito) , propõe-se a absorção da segunda pela primeira, bem como informar ao responsável que, em caso de demonstração, em sede de recurso, da boa e regular aplicação dos recursos, elidindo o débito total e, consequentemente, a multa prevista no art. 57 da Lei 8.443/1992, poderá o Tribunal reaplicar a multa prevista no art. 58, I, da mesma lei, antes absorvida pela primeira.
20.	Cumpre informar que no caso concreto considera-se que o ex-prefeito não pode vir a ser condenado em débito pelo valor de R$ 158.267,14, pois os referidos recursos foram sacados em 4/7/2012 e geridos pela antecessora, Sra. Conceição de Maria Cutrim Campos, prefeita do Município de Olinda Nova do Maranhão no período de 1º/1/2009 a 31/12/2012. Cumpre informar que a ex-prefeita não foi responsabilizada já que os serviços realizados estavam dentro das especificações, sendo necessárias apenas algumas complementações em pontos isolados.
CONCLUSÃO
21.	Diante da revelia do Sr. Edson Barros Costa Júnior e inexistindo nos autos elementos que permitam concluir pela ocorrência de boa-fé ou de outros excludentes de culpabilidade em sua conduta, propõe-se que suas contas sejam julgadas irregulares e que o responsável seja condenado em débito, bem como que lhe seja aplicada a multa prevista no art. 57 da Lei 8.443/1992.
PROPOSTA DE ENCAMINHAMENTO
22.	Diante do exposto, submetemos os autos à consideração superior, propondo ao Tribunal:
a) considerar revel o Sr. Edson Barros Costa Júnior (CPF XXX.785.733-XX) , prefeito do Município de Olinda Nova do Maranhão/MA, no período de 1/1/2013 a 31/12/2016, para todos os efeitos, dandose prosseguimento ao processo, com fulcro no art. 12, § 3º, da Lei 8.443/92;
b) julgar irregulares, nos termos dos arts. 1º, inciso I, 16, inciso III, alínea a, da Lei 8.443/1992, c/c os arts. 19 e 23, inciso III, da mesma Lei, e com arts. 1º, inciso I, 209, inciso I, 210 e 214, inciso III, do Regimento Interno do TCU, as contas do Sr. Edson Barros Costa Júnior (CPF XXX.785.733-XX) , prefeito do Município de Olinda Nova do Maranhão/MA, no período de 1/1/2013 a 31/12/2016, condenandoo ao pagamento das importâncias a seguir especificadas, atualizadas monetariamente e acrescidas dos juros de mora, calculadas a partir das datas discriminadas até a data da efetiva quitação do débito, fixando-lhe o prazo de quinze dias, para que comprove, perante o Tribunal, o recolhimento das referidas quantias aos cofres do Instituto Nacional de Colonização e Reforma Agrária (Incra) , nos termos do art. 23, inciso III, alínea “a”, da citada lei: 
	Valor original
	Data da ocorrência

	R$ 230.447,32
	31/12/2012

	R$ 263.900,11
	13/6/2014

Valor total do débito atualizado até 5/11/2018: R$ 756.130,22.
c) aplicar ao Sr. Edson Barros Costa Júnior (CPF XXX.785.733-XX) , prefeito do Município de Olinda Nova do Maranhão/MA, no período de 1/1/2013 a 31/12/2016, a multa prevista no art. 57 da Lei 8.443/1992, c/c o art. 267 do RI/TCU, fixando-lhe o prazo de quinze dias, a contar da notificação, para que comprove, perante o Tribunal (art. 214, inciso III, alínea “a”, do Regimento Interno) , o recolhimento da dívida aos cofres do Tesouro Nacional, atualizada monetariamente desde a data do acórdão que vier a ser proferido por este Tribunal até a do efetivo recolhimento, se paga após o vencimento, na forma da legislação em vigor;
d) autorizar, desde logo, nos termos do art. 28, inciso II, da Lei 8.443/1992, a cobrança judicial das dívidas caso não atendida a notificação;
e) autorizar também, desde logo, se requerido, com fundamento no art. 28, inciso I, da Lei 8.443, de 1992 c/c o art. 217, §§ 1º e 2º do Regimento Interno, o parcelamento da dívida em até 36 parcelas, incidindo sobre cada parcela, corrigida monetariamente, os correspondentes acréscimos legais fixando- lhe o prazo de quinze dias, a contar do recebimento da notificação, para comprovar perante o Tribunal o recolhimento da primeira parcela, e de trinta dias, a contar da parcela anterior, para comprovar os recolhimentos das demais parcelas, devendo incidir sobre cada valor mensal, atualizado monetariamente, os juros de mora devidos, no caso do débito, na forma prevista na legislação em vigor, alertando o responsável de que a falta de comprovação do recolhimento de qualquer parcela importará o vencimento antecipado do saldo devedor, nos termos do § 2º do art. 217 do Regimento Interno deste Tribunal;
f) enviar cópia do Acórdão a ser prolatado, bem como do Relatório e do Voto que o fundamentarem à Procuradoria da República no Estado do Maranhão, nos termos do § 3º do art. 16 da Lei 8.443/1992 c/c o § 7º do art. 209 do Regimento Interno do TCU, para adoção das medidas cabíveis;
g) enviar cópia do Acórdão que vier a ser proferido à Secretaria Federal de Controle Interno e ao responsável, para ciência, informando que a presente deliberação, acompanhada do Relatório e do Voto que a fundamenta, está disponível para a consulta no endereço www.tcu.gov.br/acordaos, além de esclarecer que, caso requerido, o TCU poderá fornecer sem custos as correspondentes cópias, de forma impressa; e
h) informar ao responsável que em caso de demonstração, em sede de recurso, da boa e regular aplicação dos recursos, elidindo o débito total e, consequentemente, a multa prevista no art. 57 da Lei 8.443/1992, poderá o Tribunal reaplicar a multa prevista no art. 58, I, da mesma lei, antes absorvida pela primeira”.
Despacho do Relator (peça 16) 
“À Secex-TCE.
Trata-se de tomada de contas especial instaurada pelo Instituto Nacional de Colonização e Reforma Agrária (Incra) , em desfavor do Sr. Edson Barros Costa Júnior, prefeito de Olinda Nova do Maranhão/MA na gestão 2013-2016, em face da omissão no dever de prestar contas dos recursos do Convênio CRT/MA 022002/2011, Siconv 759553/2011, firmado entre o Incra e o ente municipal.
2. 	No âmbito deste Tribunal, em cumprimento ao despacho do secretário da Secex/TCE, de 17/9/2018, foi realizada a citação do responsável em 20/9/2018, pela não comprovação da boa e regular aplicação dos recursos recebidos por força do Convênio CRT/MA 022002/2011, em razão da omissão no dever de prestar contas, bem como inexecução parcial do objeto no valor de R$ 61.063,02.
3. 	Entretanto, minha assessoria constatou, por consulta ao Portal de Convênios, que a prestação de contas foi enviada ao órgão concedente em 8/2/2018, encontrando-se atualmente em análise. 
4. 	Diante do exposto, com fundamento nos arts. 10, § 1º, e 11 da Lei 8.443/1992, c/c o art. 157 do RI/TCU, determino à Secex-TCE que realize diligência ao Incra, para que, no prazo de 45 (quarenta e cinco) dias, encaminhe a esta Corte de Contas cópia de nota técnica a ser expedida em face da prestação de contas intempestiva do Convênio CRT/MA 022002/2011, Siconv 759553/2011, com vistas ao saneamento do processo TC Processo 014.995/2018-2.
Determino ainda à unidade técnica que, apresentados os documentos diligenciados, analise a pertinência de citação da prefeita antecessora, Sra. Conceição de Maria Cutrim Campos, caso se verifique a necessidade de explicitar o nexo causal em relação aos recursos por ela geridos e a parcela do objeto executada durante seu mandato”.
Pronunciamento da Sec-TCE/D3 (peça 21) 
“Voltam os autos para instrução na 3ª Diretoria da SecexTCE, para análise da Nota Técnica enviada pelo Incra em cumprimento ao Despacho do Ministro-Relator Augusto Sherman Cavalcanti (peça 16) , com a análise da Prestação de Contas relativa ao Convênio CRT/MA 022002/2011, Siconv 759553/2011, cujo convenente era o Município de Olinda Nova do Maranhão/MA, a qual havia dado entrada no referido órgão concedente, intempestivamente, pouco tempo antes da autuação da Tomada de Contas Especial no Tribunal de Contas da União.
2.	Na referida Nota Técnica, fica confirmada a inexecução parcial do objeto conveniado no valor de R$ 61.063,02 (peça 20, p. 8) .
1.	Além disso, o Incra acrescentou que há saldo do convênio não restituído, no valor de
R$ 14.530,96, totalizando um débito de R$ 75.632,98 (peça 20, p. 8) .
2.	Constata-se que, conforme o Ofício 1.686/2018 da SecexTCE (peça 9) , o responsável já havia sido citado por inexecução parcial no exato valor de R$ 61.063,02, além da omissão na prestação de contas, a qual terminou por ser afastada. Desta forma, tendo ele sido citado pela irregularidade ora confirmada pelo Incra, não há razão para que se realize nova citação.
3.	Quanto ao saldo do convênio, entendo suficiente determinação à Prefeitura Municipal de Nova Olinda do Maranhão/MA.
4.	Ante o exposto, e considerando que a multa proposta pelo Auditor já é a do art. 57 da Lei Orgânica do TCU (proporcional ao débito, ou seja, altera-se automaticamente com a alteração do valor da condenação, de forma que a retirada da omissão prescinde de alteração na proposta da multa) , proponho a manutenção integral da proposta de encaminhamento constante da peça 12, com exceção dos fundamentos, que seriam alterados para “nos termos dos arts. 1º, inciso I, 16, inciso III, alínea c, da Lei 8.443/1992, c/c os arts. 19 e 23, inciso III, da mesma Lei, e com arts. 1º, inciso I, 209, inciso III, 210 e 214, inciso III, do Regimento Interno do TCU”.
5.	Veja-se que não há necessidade de nova citação por conta da alteração do fundamento, pois a citação relativa à inexecução parcial já corresponde à alínea “c” do art. 16, inciso III, da Lei 8.443/1992.
6.	Proponho, ainda, que se determine à Prefeitura Municipal de Nova Olinda/MA que restitua aos cofres do Incra o valor atual constante da conta específica do Convênio CRT/MA 022002/2011, Siconv 759553/2011, sob pena de citação do município solidariamente com o prefeito (a) atual”.
Parecer do MPTCU (peça 24) 
“Trata-se de tomada de contas especial instaurada pelo Instituto Nacional de Colonização e Reforma Agrária (Incra) , em desfavor do Sr. Edson Barros Costa Júnior, prefeito do Município de Olinda Nova do Maranhão/MA, (gestão 2013-2016) , em razão da omissão no dever de prestar contas dos recursos do Convênio CRT/MA 022002/2011, que tinha por objeto a implantação de 29,137 km de estradas vicinais.
O referido prefeito foi citado por omissão no dever de prestar contas e por inexecução parcial no valor de R$ 61.063,02, apurada em vistoria técnica que constatou a execução física de 90,64% do objeto.
Diante da revelia do responsável, a Secex/TCE propôs o julgamento pela irregularidade das contas e a condenação em débito do ex-gestor de acordo com os valores constantes na tabela abaixo, bem como a cominação da multa prevista no art. 57 da Lei 8.443/1992, proposta que contou com nossa aquiescência (peça 15) .
	Valor original
	Data da ocorrência

	R$ 230.447,32
	31/12/2012

	R$ 263.900,11
	13/6/2014

O eminente Relator constatou, por consulta ao Portal de Convênios, que a prestação de contas fora enviada ao órgão concedente em 8/2/2018, razão por que determinou diligência ao Incra, com vistas ao saneamento do feito. Determinou ainda que a unidade técnica analisasse a pertinência de citação da prefeita antecessora, Sra. Conceição de Maria Cutrim Campos, caso se verificasse a necessidade de explicitar o nexo causal em relação aos recursos por ela geridos e a parcela do objeto executada durante seu mandato.
Realizada a diligência, o Diretor da Secex/TCE se manifestou nos termos adiante reproduzidos, cuja proposta recebeu o aval do titular da unidade técnica:
‘Na referida Nota Técnica, fica confirmada a inexecução parcial do objeto conveniado no valor de R$ 61.063,02 (peça 20, p. 8) .
Além disso, o Incra acrescentou que há saldo do convênio não restituído, no valor de R$ 14.530,96, totalizando um débito de R$ 75.632,98 (peça 20, p. 8) .
Constata-se que, conforme o Ofício 1.686/2018 da SecexTCE (peça 9) , o responsável já havia sido citado por inexecução parcial no exato valor de R$ 61.063,02, além da omissão na prestação de contas, a qual terminou por ser afastada. Desta forma, tendo ele sido citado pela irregularidade ora confirmada pelo Incra, não há razão para que se realize nova citação.
Quanto ao saldo do convênio, entendo suficiente determinação à Prefeitura Municipal de Nova Olinda do Maranhão/MA.
Ante o exposto, e considerando que a multa proposta pelo Auditor já é a do art. 57 da Lei Orgânica do TCU (proporcional ao débito, ou seja, altera-se automaticamente com a alteração do valor da condenação, de forma que a retirada da omissão prescinde de alteração na proposta da multa) , proponho a manutenção integral da proposta de encaminhamento constante da peça 12, com exceção dos fundamentos, que seriam alterados para “nos termos dos arts. 1º, inciso I, 16, inciso III, alínea c, da Lei 8.443/1992, c/c os arts. 19 e 23, inciso III, da mesma Lei, e com arts. 1º, inciso I, 209, inciso III, 210 e 214, inciso III, do Regimento Interno do TCU”.
Veja-se que não há necessidade de nova citação por conta da alteração do fundamento, pois a citação relativa à inexecução parcial já corresponde à alínea “c” do art. 16, inciso III, da Lei 8.443/1992.
Proponho, ainda, que se determine à Prefeitura Municipal de Nova Olinda/MA que restitua aos cofres do Incra o valor atual constante da conta específica do Convênio CRT/MA 022002/2011, Siconv 759553/2011, sob pena de citação do município solidariamente com o prefeito (a) atual’ (grifos no original) .
Possivelmente houve pontual equívoco de redação quando se propôs “a manutenção integral da proposta de encaminhamento constante da peça 12, com exceção dos fundamentos”, pois a proposta “constante da peça 12” propugnava pela imputação de débito de R$ 494.347,43 (resultante da soma dos dois valores indicados na tabela precedente) , amparada nas irregularidades descritas na citação: a) omissão no dever de prestar contas; b) inexecução parcial no valor de R$ 61.063,02. Ocorre que o débito integral dos valores que foram repassados ao Sr. Edson Barros Costa Júnior deixou de subsistir ante a apresentação das contas e consequente exame do órgão repassador, cuja conclusão foi pela existência de débito de apenas R$ 75.632,98, resultante da soma da inexecução parcial, de saldo não restituído e de despesa de tarifa bancária.
 Assim, a imputação de débito ao Sr. Edson Barros Costa Júnior deve ser pela quantia de R$ 61.063,02 referente à inexecução parcial, conforme aliás parece ter sido a intenção do Diretor, eis que a certo trecho de seu pronunciamento faz menção a alteração do valor da condenação.
Também aderimos à proposta de determinação à Prefeitura Municipal de Nova Olinda/MA que restitua aos cofres do Incra o saldo da conta específica do Convênio, sugestão que encontra respaldo na jurisprudência do Tribunal (entre outros, Acórdão 3361/2019-TCU-Primeira Câmara e Acórdãos 1.667/2019, 6.790/2010 e 4386/2009 da Segunda Câmara) .
 Em relação à tarifa bancária, o valor não deve ser considerado na condenação, tanto pela baixa materialidade (R$ 39,00) , quanto, sobretudo, por ausência de discriminação do fato no ofício citatório. 
Por fim, necessário abordar questão carente de enfrentamento, que diz respeito ao exame da pertinência de citação da prefeita antecessora, Sra. Conceição de Maria Cutrim Campos, conforme pontuou o Relator. 
Ao examinarmos os, autos não identificamos elementos que sinalizem responsabilização da prefeita antecessora. A esse respeito, vale ponderar que a gestão da prefeita findou-se em 31/12/2012, ao passo que o relatório técnico conclusivo que apontou inexecução parcial no montante de R$ 61.063,02 é de 05/01/2015. Nele não há qualquer referência específica a ato praticado na gestão da prefeita, nem impugnação específica a parcela executada em sua administração. A planilha de Ajuste Final que integra o feito à p. 10 da peça 4 indica a discrepância entre valores projetados e executados dos diversos itens que compõem a obra, sem indicar data. Não houve também qualquer menção de responsabilização da prefeita na manifestação final do repassador por ocasião do exame da prestação de contas apresentada. 
É a manifestação deste representante do Ministério Público junto ao TCU.”
É o relatório.

não há.

Procurador Marinus Eduardo De Vries Marsico.

TOMADA DE CONTAS ESPECIAL. CONVÊNIO. IMPLANTAÇÃO DE ESTRADAS VICINAIS EM PROJETOS DE ASSENTAMENTOS. VISTORIA ATESTA EXECUÇÃO PARCIAL DO OBJETO. OMISSÃO NO DEVER DE PRESTAR CONTAS. CITAÇÃO. REVELIA. CONTAS APRESENTADAS INTEMPESTIVAMENTE AO ÓRGÃO CONCEDENTE. NOTA TÉCNICA DO CONCEDENTE. EXECUÇÃO PARCIAL. CONTAS IRREGULARES. DÉBITO. MULTA. DETERMINAÇÃO AO ENTE MUNICIPAL.

TOMADA DE CONTAS ESPECIAL (TCE)

Secretaria de Controle Externo de Tomada de Contas Especial (Secex-TCE).

Trata-se de tomada de contas especial instaurada pelo Instituto Nacional de Colonização e Reforma Agrária (Incra) , em desfavor do Sr. Edson Barros Costa Júnior, prefeito de Olinda Nova do Maranhão/MA na gestão 2013-2016, em face da omissão no dever de prestar contas dos recursos do Convênio CRT/MA 022002/2011 (peça 3, p. 64-81) , Siconv 759553/2011, firmado entre o Incra e o ente municipal.
2.	O ajuste teve como objeto a execução de obras com vistas à implantação de 29,137 km de estradas vicinais em projetos de assentamento no município de Olinda Nova do Maranhão, com vigência inicial de 20/12/2011 a 31/8/2012 (peça 3, p. 79) , sofrendo cinco prorrogações, até 31/12/2014 (peça 3, p. 116-118, 157-159, 182-184, 193-195 e peça 4, p. 18-20) . A prestação de contas final deveria ser apresentada em até 30 dias após o encerramento do convênio (peça 3, p. 76) , em 30/1/2015.
3.	O convênio foi firmado no valor total de R$ 672.614,57, sendo R$ 652.614,57 à conta do concedente e R$ 20.000,00 a título de contrapartida (peça 3, p. 69) . Os recursos foram liberados por ordens bancárias datadas de 4/7/2012, no valor de R$ 158.267,14 (peça 3, p. 112) , 31/12/2012, no valor de R$ 230.447,32 (peça 3, p. 143) e 13/6/2014, no valor de R$ 263.900,11 (peça 4, p. 2) .
4.	Constam dos autos que o concedente realizou três vistorias técnicas. A primeira em 28/9/2012, que acusou a execução de 29,57% (peça 3, p. 127-131) , a segunda em 20/5/2013, com 81,4% (peça 1, p. 166-174) , e a terceira em 5/1/2015, com 90,64% (peça 4, p. 7-13) , correspondente ao valor de R$ 609.675,98, apurado saldo a ser restituído de R$ 61.063,02. A prestação de contas final não foi apresentada (peça 4, p. 34) .
5.	No âmbito deste Tribunal, em cumprimento ao despacho do secretário da Secex/TCE (peça 8) , de 17/9/2018, foi realizada a citação do responsável em 20/9/2018 (peça 9) , pela não comprovação da boa e regular aplicação dos recursos recebidos por força do Convênio CRT/MA 022002/2011, em razão da omissão no dever de prestar contas, bem como pela inexecução parcial do objeto, no valor de R$ 61.063,02.
6.	Estando os autos em meu gabinete, constatei, por consulta ao Portal de Convênios, que a prestação de contas foi enviada ao órgão concedente em 8/2/2018, encontrando-se em análise. Determinei, então, a realização de diligência ao Incra para que fosse enviada a esta Corte de Contas cópia de nota técnica a ser expedida em face da prestação de contas intempestiva.
7.	A nota técnica recebida do concedente confirma a inexecução parcial do objeto conveniado no valor de R$ 61.063,02, informando também sobre saldo não restituído, de R$ 14.530,96, e realização de despesa com tarifa bancária de R$ 39,00 (peça 20, p. 8) .
8.	Pronunciamento da Secex-TCE (peça 21) propõe que se determine à prefeitura do município a restituição aos cofres do Incra do valor atual da conta específica do convênio e a manutenção integral da proposta de encaminhamento da peça 12, com exceção dos fundamentos da condenação. Observa, ainda, que não há necessidade de nova citação por conta da alteração do fundamento, pois a citação relativa à inexecução parcial já corresponde à alínea “c” do art. 16, inciso III, da Lei 8.443/1992. Também que o responsável já havia sido citado por inexecução parcial, no exato valor de R$ 61.063,02.
9.	O representante do Ministério Público anui à proposta de encaminhamento da unidade instrutiva, ressalvando um possível equívoco na redação do Pronunciamento, ao propor a manutenção integral da proposta de encaminhamento da peça 12, tendo em vista que esta propugnava pela imputação do débito correspondente à totalidade dos recursos geridos pelo ex-gestor, e não apenas do valor correspondente à inexecução parcial do objeto.
10.	Manifesto-me, em essência, de acordo com as análises promovidas pela unidade técnica, acrescidas das ressalvas constantes do Parecer do MPTCU, de modo que adoto sua instrução como razões de decidir, sem prejuízo das considerações que exponho a seguir.
11.	A prefeita que antecedeu o responsável, Sra. Conceição de Maria Cutrim Campos, geriu 23,53% do total dos recursos repassados e executou 29,57% do objeto, até a vistoria realizada pelo Incra, em 27/9/2012, antes do término da sua gestão.
12.	O prefeito sucessor, responsável neste processo, geriu os 76,47% restantes dos recursos, em cujo mandato foi constatada a execução global de 90,64% do objeto, com inexecução de R$ 61.063,02. Este valor foi confirmado em nota técnica do órgão concedente, emitida em função da apresentação intempestiva da prestação das contas do convênio.
13.	Diante dos fatos, e por inexistirem nos autos elementos que demonstrem a boa-fé ou qualquer excludente de culpabilidade do responsável, propugno por que suas contas sejam julgadas irregulares e seja condenado em débito pelo valor corresponde à parte não executada do objeto, em conformidade com o ofício de citação nº 1686/2018-TCU/Secex-TCE à peça 9.
14.	Concordo com o representante do Ministério Público junto a esta Corte de Contas quanto à não se considerar, na condenação, o débito relativo à tarifa bancária no valor de R$ 39,00, devido à baixa materialidade e por não ter sido discriminada no ofício citatório.
15.	Defendo, ainda, que seja determinado ao município de Olinda Nova do Maranhão a restituição aos cofres do Incra do saldo da conta específica do convênio, informado na nota técnica emitida pelo concedente, no valor de R$ 14.530,96.
16.	Considerando que não houve o transcurso do prazo decenal para a prescrição da pretensão punitiva, em conformidade com o Acórdão 1441/2016-TCU-Plenário, haja vista que o prazo para a apresentação de contas expirou em 30/1/2015 e o despacho que autorizou a citação foi de 17/9/2018, defendo que seja aplicada ao responsável, também, a multa prevista no art. 57 da Lei 8.443/1992.
17.	Deixo de acolher a proposta da unidade instrutiva de, desde já, autorizar o parcelamento das dívidas, por entender que essa medida somente deve ser adotada mediante solicitação das partes.
Ante o exposto, manifesto-me por que o Tribunal aprove o Acórdão que ora submeto à apreciação deste Colegiado.
TCU, Sala das Sessões Ministro Luciano Brandão Alves de Souza, em 17 de março de 2020.
AUGUSTO SHERMAN CAVALCANTI 
Relator